【裁判字號】    91,訴,420
【裁判日期】    920117
【裁判案由】    排除侵害等
【裁判全文】
臺灣高雄地方法院民事判決  九十一年度訴字第四二○號
    原      告  甲○○
                乙○○
                丙○○
    訴訟代理人  黃正男律師
    複代理人    郭季榮律師
    被      告  己○○○
                戊○○
    被      告  丁○○
    訴訟代理人  李昆南律師
右當事人間排除侵害等事件，本院判決如左：
    主    文
原告之訴駁回。
訴訟費用由原告負擔。
    事實及理由
一、本件被告經合法通知，未於最後言詞辯論期日到場，核無民事訴訟法第三百八十
    六條各款所列情形，爰依原告聲請，由其一造辯論而為判決。
二、原告起訴主張：緣訴外人即被告之曾祖父劉石頭向原告先祖承租坐落高雄縣旗山
    鎮○○段三二一—五地號，面積約六十平方公尺土地（下稱系爭土地）建造房屋
    ，雙方成立不定期租賃關係，現該租賃關係並分別為兩造所繼承，惟因系爭土地
    坐落市場（早市）中，其價值歷年來已大幅調昇，目前每平方公尺移轉現值高達
    新台幣（下同）六萬八千二百元，該地區平均月租金亦約為二萬五千元至十萬元
    ，然被告竟僅願循舊例每年支付五萬四千元之租金，實屬偏低，爰依民法第二百
    二十七條之二、第四百四十二條之規定，訴請被告依九十年七月公告地價年息百
    分之十計算，調整給付系爭土地租金數額為每年十一萬八千八百元。並聲明被告
    向原告承租所有坐落高雄縣旗山鎮○○段三二一—五地號上門牌號碼高雄縣旗山
    鎮○○街六一號建物基地，面積約六十平方公尺之租金，自九十年一月二十四日
    起調整為每年十一萬八千八百元。
三、被告則以：系爭土地自訴外人劉石頭承租以來，業於五十八年間調漲租金為每年
    四千零五十元，至八十五年間訴外人即原告之父黃天在又調漲租金為每年五萬四
    千元，直至八十九年十二月三十一日均經黃天在收受無誤，惟於九十年十一月三
    十日被告欲支付租金予原告，原告竟以其父黃天在已去世為由拒收租金，被告不
    得已乃向法院辦理提存。近年來，台灣地區經濟不景氣乃國人公知之事，旗山地
    區自八十五年起房地產價格下跌至四成，系爭土地所在之旗山地區位處山區，系
    爭土地又非位於旗山鎮商業中心，市面冷清，每至下午更乏人問津，附近原鼓山
    國小校園已廢止使用，旗山國小亦因學童遷往市區就學而人數減少，旗山地政事
    務所每日往來人數亦大幅縮水，再參以政府自九十年起已調降當地之土地公告現
    值，顯見系爭土地地價並未升值，故原告請求調漲租金實屬不當等語。並聲明求
    為判決駁回原告之訴。
四、原告主張系爭土地係訴外人即被告之曾祖父劉石頭向原告先祖所承租，用以興建
    房屋使用，現由兩造分別繼承其所有權、租賃權，成立不定期租賃關係之事實，
    業據提出土地登記謄本、存證信函各乙份為證，並為被告所不爭執，自堪信為真
    實。
五、按「租賃物為不動產者，因其價值之昇降，當事人得聲請法院增減其租金。」，
    民法第四百四十二條前段定有明文。又民法第四百四十二條所謂「價值之昇降」
    ，係指租賃物本身之價值於租賃契約成立後，有昇降者而言。而決定增減之標準
    ，仍以租賃物本身之交易價值為依據，亦即應以土地繁榮程度，及與鄰地租金之
    比較，稅額之增加等情形為準，最高法院二十六年度滬上字第四號判例、四十八
    年十二月二十九日民刑事庭推總會議決議可資參照。查系爭地號土地於八十年七
    月間之公告現值為每平方公尺二萬七千五百元，八十一年七月間調漲為公告現值
    每平方公尺四萬一千二百五十元，八十二年七月間再調漲為每平方公尺六萬五千
    四百五十元，八十三年七月間又調漲為每平方公尺六萬七千一百元，八十四年七
    月至八十九年七月每平方公尺又調漲為每平方公尺六萬八千二百元，惟至九十年
    七月則調降為每平公尺六萬六千元，此有系爭地號土地地價謄本乙份在可稽。又
    系爭土地面臨高雄縣旗山鎮○○街，鄰近旗山國小後門，距位於中山路與平和街
    交岔口之旗山鎮公有市場（屬早市），及位於平和街與文中路交岔口之旗山地政
    事務所均不遠，惟中山路與平和街交岔口附近，因靠近前開公有市場，人潮較多
    ，系爭土地附近人潮則較少，再系爭土地上被告所有之門牌號碼縣旗山鎮○○街
    六一號建物，現開設嬰幼兒車店，屋況陳舊，此業經本院履勘現場屬實，並製有
    勘驗筆錄在卷可稽。另經本院於履勘現場時詢問當地居民謝月甚，經其表示其向
    原告承租系爭土地旁之土地約已五十年，之前原告之父母每年收租三萬四千元，
    然原告向渠表示待本件訴訟終結後即將調高租金，惟其認為租金太高無法負擔；
    當地平和街四十號屋主洪信全表示，其所有之前開建物地坪約十二、三坪，目前
    月租為一萬五千元（含建物），原則上每二年調租一次，而調整幅度則視經濟景
    氣決定調高或調降；另平和街四九號居民表示，該房屋所坐落之基地係其所承租
    ，地坪約十坪，每年租金為一萬元，因最近景氣不好，地主並未表示要調整租金
    等語（均見本院上開勘驗筆錄）。本院並斟酌旗山鎮人口業由八十一年間之四萬
    七千人降至九十年之四萬三千人，每年平均減少三百五十人，而旗山鎮之地價指
    數為負百分之十八．二二，下降幅度於高雄縣排名第二，又其商業區地價亦從八
    十六年三月間之每平方公尺五萬四千三百三十一元，降至九十年九月間之三萬五
    千三百七十九元（此有旗山鎮歷年人口消長統計表、台閩地區都市地價指數、台
    閩地區都市區地價表附於卷附華聲企業發展鑑定顧問有限公司九十一
    年九月十九日高文字第一二九二九號鑑定報告書可稽，並為兩造所不爭執）等情
    ，認依被告利用系爭土地之經濟價值、所受利益、鄰地租金及系爭土地之繁榮程
    度觀之，系爭土地之價值並無昇漲，故揆諸前揭說明，原告請求調漲租金為每年
    十一萬八千八百元，尚屬無據，應予駁回。
六、至系爭土地前經本院函請華聲企業發展鑑定顧問有限公司鑑定其租金應為若干，
    雖經該公司鑑定結果認每平方公尺合理租金為九十三元，計年租金為八萬六千六
    百六十四元，惟觀諸該鑑定報告不僅所載土地面積有誤（系爭土地面積經本院會
    同旗山地政事務所人員測量結果，若自西邊共同壁心量至東邊壁心，面積為七十
    三．一四平方公尺，若由西邊共同壁心量至東邊壁外，面積則為七十五．五三平
    方公尺，若則西邊共同壁心量至東邊壁內，面積則為七十．七六平方公尺，此有
    高雄縣旗山地政事務所複丈成果圖存卷足參），且未參考如前述之近年來旗山鎮
    人口流失率甚高、位於旗山鎮○○路與平和街交岔口之公有市場係屬早市，其上
    午之人潮必較其餘時段為多，且縱於上午時段，系爭土地所在之人潮亦較前開公
    有市場附近之人潮為少，及近來台灣地區經濟景氣甚為惡劣，民眾消費能力亦相
    對減低等情，故該鑑定結果本院自不予酌採。至兩造其餘主張陳述及所提之證據
    ，因本件判決結果已臻明確，且核與判決結果無影響，爰毋庸再予逐一審酌論述
    ，附此敘明。
七、結論：原告之訴為無理由，依民事訴訟法第三百八十五條第一項前段、第七十八
    條，判決如主文。
中      華      民      國    九十二    年      一      月     十七     日
                              臺灣高雄地方法院民事第五庭
~B法      官  徐美麗
右為正本係照原本作成。
如不服本判決，應於送達後廿日內，向本院提出上訴狀並表明上訴理由，如於本判決
宣示後送達前提起上訴者，應於判決送達後十日內補提上訴理由書（須附繕本）。
中      華      民      國    九十二    年      一      月     十七     日
~B法院書記官  楊明月


司法院資訊處製作；財團法人民間司法改革基金會備份。
